臺灣苗栗地方法院民事判決　　　　　　　95年度簡上字第47號
上　訴　人　辰○○
被　上訴人　寅○○
　　　　　　　　　　　4巷36號
　　　　　　巳○○
　　　　　　午○○
　　　　　　申○○
　　　　　　未○○
　　　　　　　　　　　巷37號
　　　　　　丁○○
　　　　　　甲○○
　　　　　　　　　　　1
　　　　　　丙○○
　　　　　　　　　　　號
　　　　　　丑○○
　　　　　　　　　　　23號
　　　　　　己○○
　　　　　　壬○○
　　　　　　乙○○
　　　　　　子○○
　　　　　　　　　　　之26
　　　　　　戊○○
　　　　　　　　　　　3樓
　　　　　　辛○○
　　　　　　癸○○
　　　　　　庚○○
　　　　　　卯○○
上列當事人間請求清償債務事件，上訴人對於民國95年8 月30日
本院苗栗簡易庭94年度苗簡字第678 號第一審判決提起上訴，本
院於民國96年8 月27日言詞辯論終結，判決如下：
    主  文
原判決關於駁回上訴人後開第二項、第三項之訴及訴訟費用之裁
判均廢棄。
被上訴人寅○○、巳○○、午○○、申○○、丁○○、甲○○、
丙○○、丑○○、己○○、壬○○、乙○○、子○○、戊○○、
辛○○、癸○○、庚○○、未○○應給付上訴人新臺幣萬捌仟
捌佰零伍元，及自民國九十五年二月八日起至清償日止，按週年
利率百分之五計算之利息。
被上訴人卯○○應給付上訴人新臺幣肆萬玖仟零肆拾柒元，及自
民國九十五年二月二十日起至清償日止，按週年利率百分之五計
算之利息。
其餘上訴駁回。
第一、二審訴訟費用，由被上訴人寅○○、巳○○、午○○、申
○○、丁○○、甲○○、丙○○、丑○○、己○○、壬○○、乙○○、子○○、戊○○、辛○○、癸○○、庚○○、未○○負擔
百分之十三，由被上訴人卯○○負擔百分之十六，餘由上訴人負
擔。
    事實及理由
一、上訴人起訴主張：上訴人、被上訴人及鍾聰明等人間就苗栗
    縣苑裡鎮○○段30地號土地（下稱系爭土地）之分割共有物
    事件，經鈞院於民國92年3 月10日以87年度訴字第374 號判
    決分割，而於92年5 月6 日確定，並經上訴人委請訴外人陳
    喜燕代書辦理登記完畢。其中鐘壽之繼承人即被上訴人寅○○、巳○○、午○○、申○○、丁○○、甲○○、丙○○、
    丑○○、己○○、壬○○、乙○○、子○○、戊○○、辛○○、癸○○、庚○○、未○○（下稱被上訴人寅○○等17人
    ）系爭土地之應有部分為48分之1 ，被上訴人卯○○系爭土
    地之應有部分為144 分之30。而上訴人於87年度訴字第374
    號分割共有物事件支出有：(1)徵信社調查費：新臺幣（下同
    ）180,000 元，被上訴人卯○○等共有人曾簽立之切結書表
    示願以持分比例共同分擔（按應有部分比例被上訴人寅○○
    等17人應負擔3,750 元，被上訴人卯○○應負擔37,500元）
    。(2)律師費：40,000元（按應有部分比例被上訴人寅○○等
    17人應負擔833 元，被上訴人卯○○應負擔8,333 元）。另
    上訴人於辦理土地登記時支出有：(1)繼承及分割代書費132,
    500 元（被上訴人寅○○等17人為38,500元，上訴人卯○○
    為8,500 元）。(2)地政事務所規費：14,628元（按應有部分
    比例被上訴人寅○○等17人應負擔305 元，被上訴人卯○○
    應負擔3,047 元），共計被上訴人寅○○等17人應負擔43,3
    88元，被上訴人卯○○應負擔57,380元，為此依無因管理之
    法律關係、切結書之約定、土地登記規則第30條、未繼承登
    記不動產辦理強制執行聯繫辦法第1 、17條等規定，請求被
    上訴人給付上開費用（另上訴人對原審其他被告即鍾聰明等
    人提起上訴後，已陸續對渠等撤回上訴或成立訴訟上和解，
    故不在本件判決之列）。
二、被上訴人之抗辯：
  (一)被上訴人辛○○、癸○○部分：
    未於言詞辯論期日到場，於原審到庭時則陳稱：律師費部分
    不願意分擔，徵信費我們沒有同意上訴人調查。
  (二)被上訴人未○○部分：
    未於言詞辯論期日到場，於原審提出書狀陳稱：
  1.有關徵信費之切結書未經本人簽名。
  2.分割共有物訴訟係上訴人所提起，上訴人得自行進行事證調
    查及官司訴訟，並非必要委請徵信社、律師、代書辦理，故
    以上為調查、訴訟所產生之費用並非必要費用。
  (三)被上訴人寅○○、巳○○、午○○、申○○、丁○○、甲○○、丙○○、丑○○、己○○、壬○○、乙○○、子○○、
    戊○○、庚○○、未○○、卯○○部分：
    均未於言詞辯論期日到場，亦未提出書狀作何聲明或陳述。
三、本件原審對於上訴人之請求，判決上訴人敗訴，上訴人不服
    ，提起上訴，並聲明：(1)原判決關於駁回上訴人後開第2 項
    、第3 項之訴之部分均廢棄。(2)被上訴人寅○○等17人應給
    付上訴人43,388元，及自起訴狀送達之翌日起至清償日止，
    按週年利率百分之5 計算之利息。(3)被上訴人卯○○應給付
    上訴人57,380元，及自起訴狀繕本送達之起至清償日止，按
    週年利率百分之5 計算之利息。
四、上訴人主張：上訴人、被上訴人及鍾聰明等人間就系爭土地
    之分割共有物事件，經本院以87年度訴字第374 號判決分割
    確定，並經上訴人委請陳喜燕代書辦理登記完畢。其中鐘壽
    之繼承人即被被上訴人寅○○等17人就系爭土地之應有部分
    為48分之1 ，被上訴人卯○○就系爭土地之應有部分為144
    分之30。而上訴人於上開訴訟事件支出徵信社調查費180,00
    0 元、律師費40,000元，另為辦理土地登記支出繼承及分割
    代書費132,500 元（被上訴人寅○○等17人部分為38,500元
    ，上訴人卯○○部分為8,500 元）、地政事務所規費14,628
    元等情，業據提出切結書、免用發票收據、請款單、苗栗縣
    稅捐稽徵處地價稅稅額繳款書、行政執行案件執行費用收據
    、苗栗縣通霄地政事務所自行收納款項統一收據等件為證（
    見原審卷(一)第12、13、21至31頁），並經本院依職權調閱本
    院87年度訴字第374 號事件卷宗查明無訛，被上訴人對此亦
    未曾爭執，堪信為真實。
五、上訴人主張被上訴人應負擔徵信社調查費等費用，則為部分
    被上訴人所否認，並以前揭情詞置辯，是本件應探究者為：
    上訴人所舉各項費用是否必要？被上訴人對此應否負擔？茲
    析述如下：
  (一)徵信社調查費部分：
  1.被上訴人卯○○：
    上訴人提出之切結書記載：「關於辰○○為臺灣苗栗地方法
    院87年度訴字第374 號分割共有物事件尋找鍾壽、鍾清山、
    鍾傳香及其繼承人請徵信社調查每戶籍每戶新臺幣6 萬元，
    3 戶共計18萬元，本人及委任本人之人均願以分割土地持份
    比例共同分擔…」（見原審卷(一)第12頁），被上訴人卯○○
    並有在切結書上簽名，從而，上訴人依該切結書之約定，請
    求被上訴人卯○○依應有部分比例（144 分之30）給付徵信
    社調查費37,500元（180,000 ×30/144＝37,500），應屬有
    據。
  2.被上訴人寅○○等17人：
    被上訴人寅○○等17人並未於該切結書上簽名，上訴人自無
    從依切結書之約定對渠等有所請求。再者，分割共有物事件
    中當事人如不知悉其他共有人或其繼承人之年籍、地址，可
    持法院所發之函文向戶政機關查詢即可得知，毋須藉助徵信
    社調查，是徵信社調查費尚難認係訴訟中之必要支出，上訴
    人基於無因管理之法律關係請求被上訴人寅○○等17人給付
    ，尚非可採。
  (二)律師費部分：
    我國民事訴訟第一審程序並非採取律師強制代理制度，亦無
    如民事訴訟法第466 條之3 （第三審程序之規定），將律師
    酬金定為訴訟費用之一部之規定，是上訴人於前開分割共有
    物事件中固可委請律師為訴訟代理人，惟該費用之支出是否
    可認係必要，即不無可疑。此外，上訴人與被上訴人在前開
    分割共有物事件中，分屬原告與被告，上訴人委請之訴訟代
    理人在該事件提出之分割方案及其他訴訟活動，衡情必先優
    先考量上訴人之利益，難認斯時其執行訴訟代理人職務時係
    在為被上訴人管理事務，是上訴人基於無因管理之法律關係
    請求被上訴人給付律師費用，亦屬無據。
  (三)地政事務所規費、繼承及分割代書費部分：
  1.按未受委任，並無義務，而為他人管理事務者，其管理應依
    本人明示或可得推知之意思，以有利於本人之方法為之；管
    理事務，利於本人，並不違反本人明示或可得推知之意思者
    ，管理人為本人支出必要或有益之費用，得請求本人償還其
    費用及自支出時起之利息，民法第172 條、第176 條第1 項
    分別定有明文。另按土地總登記後，土地權利有移轉、分割
    、合併、設定、增減或消滅時，應為變更登記；前開變更登
    記之聲請，應於土地權利變更後1 個月內為之，其係繼承登
    記者，得自繼承開始之日起，6 個月內為之。聲請逾期者，
    每逾1 個月得處應納登記費額1 倍之罰鍰。但最高不得超過
    20倍；又所謂權利變更之日，係指下列各款之一者：二、法
    院判決確定之日，土地法第72條、第73條第2 項、土地登記
    規則第33條第2 項第2 款分別規定明確。本院87年度訴字第
    374 號判決確定後，系爭土地之權利已有變更，上訴人持該
    確定判決為全體共有人（包括被上訴人）辦理繼承及分割登
    記，使共有人得免於受罰，且於辦理分割登記完畢後共有人
    得以自由處分各自分得之土地，就因分割所需繳納之相關費
    用亦無須再行繳納，全體共有人自均受有利益，故上訴人雖
    未受被上訴人之委任，並無義務，但其係為被上訴人管理事
    務，且其管理並不違反被上訴人可得推知之意思，並以有利
    於本人之方法為之，是上訴人依無因管理之法律關係（民法
    第176 條第1 項），請求被上訴人寅○○等17人、卯○○依
    系爭土地之應有部分比例償還其辦理分割登記所繳納之地政
    事務所規費305 元（14,628×1/48≒305） 、3,047 元（14
    ,628 ×30/144 ≒3,047） ，依上說明，自非無據。
  2.又於分割共有物判決確定後，為使各共有人取得分得部分土
    地之所有權，仍須至地政機關辦理共有物分割登記，申請人
    除須繳交土地複丈費、申請地籍圖分割外，尚須製作共有物
    分割明細表，並向地政機關申請戶籍謄本，而上開程序由於
    程序繁雜事涉專業，一般人均委由專業代書處理，且依土地
    法之相關規定，上訴人並無法僅就自己分得部分辦理分割，
    而須就全體共有人同時辦理分割登記，則上訴人就被上訴人
    分得土地委託代書辦理繼承及分割登記，被上訴人即免為再
    行聘請代書辦理上開事項，自係有利於被上訴人，且為必要
    之管理，是上訴人請求被上訴人寅○○等17人給付繼承及分
    割代書費38,500元，上訴人卯○○給付分割代書費8,500 元
    ，應為可採。
  (四)上訴人雖另依土地登記規則第30條、未繼承登記不動產辦理
    強制執行聯繫辦法第1 條、第17條規定而請求上述費用，惟
    前開規定僅係債權人得代位辦理繼承登記之相關規定，自非
    得資為上訴人請求被上訴人給付之法律依據；另無因管理之
    管理人如未依民法第173 條第1 項規定通知本人，僅係本人
    如因此受有損害，得請求損害賠償之問題，與判斷是否成立
    無因管理之法律關係無涉，均併此敘明。
七、綜上，上訴人得請求被上訴人寅○○等17人償還地政事務所
    規費、繼承及分割代書費共計38,805元（305 ＋38,500＝38
    ,805），得請求被上訴人卯○○償還徵信社調查費、地政事
    務所規費、分割代書費共計49,047元（37,500＋3,047 ＋8,
    500 ＝49,047）。從而，上訴人本於無因管理之法律關係，
    請求被上訴人寅○○等17人應給付38,805元，及自起訴狀繕
    本送達之翌日即95年2 月8 日起至清償日止，按週年利率百
    分之5 計算之法定遲延利息；本於切結書之約定、無因管理
    之法律關係，請求被上訴人卯○○應給付49,047元，及自起
    訴狀繕本送達之翌日即95年2 月20日起至清償日止，按週年
    利率百分之5 計算之法定遲延利息，均有理由。原審就此部
    分，為上訴人敗訴之判決，尚有未洽，上訴意旨，指摘原判
    決失當，求予廢棄，為有理由，應由本院將原判決此部分予
    以廢棄，分別改判如主文第2 項、第3 項所示。至上訴人其
    餘請求，則非有據，原審就此部分，為上訴人敗訴之判決，
    並無違誤，上訴論旨，猶執前詞，指摘原判決關於此部分失
    當，求予廢棄，非有理由，應予駁回。
八、本件事證已臻明確，兩造其餘攻防方法及所提證據，業經審
    酌，核與本件判決結果無影響，爰不逐一論述，併此敘明。
九、據上論結，本件上訴為一部有理由，一部無理由，依民事訴
    訟法第436 條之1 第3 項、第450 條、第449 條第1 項、第
    79條，判決如主文。
中　　華　　民　　國　　96　　年　　 9　　月　　11　　日
                  民事庭審判長法  官　張 淑 芬
                              法　官　邱 光 吾
                              法　官　張 文 毓
以上正本證明與原本無異。
不得上訴。
                              書記官  黎 東 成
中　　華　　民　　國　　96　　年　　9 　　月　　11　　日
